【裁判字號】    97,簡上,283
【裁判日期】    980403
【裁判案由】    損害賠償
【裁判全文】
臺灣臺中地方法院民事判決             97年度簡上字第283號
上  訴  人  甲○○
被 上訴 人  乙○○
訴訟代理人  丙○○
上列當事人間請求損害賠償事件，上訴人對於民國97年9 月26日
本院臺中簡易庭97年度中簡字第3113號第一審判決提起上訴，本
院於民國98年3 月20日言詞辯論終結，判決如下：
    主      文
上訴駁回。
第二審訴訟費用由上訴人負擔。
    事實及理由
一、上訴人起訴主張：
  (一)被上訴人係臺中市警察局第二分局育才派出所之員警，於民
    國95年12月30日下午2 時許，在臺中市○區○○路與東成路
    口前。當時上訴人正低身倚在友人「小草」之車窗上聊天，
    被上訴人未出示證件而自稱警察，小草見狀即疾駛逃離現場
    ，上訴人並無逃逸，被上訴人竟基於傷害之犯意，將上訴人
    壓倒在地，嗣對於上訴人之身體施以拳打腳踢，致上訴人受
    有右外耳道裂傷、疑右耳膜外傷；右鼻部瘀傷、雙肘擦傷、
    雙膝擦傷、右臂及大腿淤血等傷害，本件上訴人因被上訴人
    之傷害行為，受有醫藥費新臺幣（下同）2 萬元、工作損失
    8 萬元、精神慰撫金10萬元，共計20萬元之損害，為此提起
    本件訴訟，並聲明求予判決：被上訴人應給付上訴人20萬元
    。
  (二)原審為上訴人敗訴之判決，上訴人於本院聲明：1.原判決廢
    棄；2.被上訴人應給付上訴人20萬元；3.第一、二審訴訟費
    用由被上訴人負擔。並補充陳述略謂：
    1.被上訴人當時從白色自小客車的車邊朝上訴人方向（即東
      光路往東成路方向）走來，伊穿著便服、腳穿白色拖鞋，
      車內載一名年約4 歲小孩，並非執勤，應該是去吃飯，被
      上訴人未攜帶證件，遑論出示證件。
    2.當時上訴人並無逃逸，被上訴人未出示證件自稱警察，在
      地上撿起一包用衛生紙團包起來的東西，打開來質問上訴
      人「是誰的？」，因上訴人回答不合被上訴人意思，就遭
      拳打腳踢，直至上訴人表示已經受傷，被上訴人才停手，
      被上訴人說在東光路看到上訴人正在毒品交易，事實上從
      那個角度應該看不到，被上訴人當庭畫出的查獲地點有兩
      處，不合常理。上訴人並無脫逃行為，沒有拒捕，與法院
      勘驗錄音帶上訴人表示沒有拒捕結果相符，證人李進德證
      述有聽見、看見被上訴人打上訴人，上訴人用台語說「打
      你剛剛好而已」，證人用台語證述，實際錄音內容並非「
      回手」，應為「歸蕾、歸蕾」，法官誤認是互毆，事實上
      被上訴人用手保護頭，不是互毆。
    3.被上訴人所受傷害，根據中國醫藥學院附設醫院的鑑定書
      ，應係外力所為，被上訴人未出示證件，且使用強制力逾
      越必要程度，導致上訴人頭部及身體受傷，違背警察職權
      行使法第3 條第1 項、第3 項及第4條規定，自應負侵權
      行為之損害賠償責任等語。
二、被上訴人於原審抗辯：上訴人因毒品案件被查獲時，伊當時
    為執勤之員警並有出示證件，因上訴人拒捕，伊始依法以強
    制力逮捕上訴人，伊並無基於傷害之故意而毆打上訴人等語
    置辯。並聲明：上訴人之訴駁回。於本院補稱：當時有追逐
    上訴人，伊車子停在東光路、東成路口，看到上訴人正與他
    人疑似進行毒品交易，所以下車，而該毒品交易業經完成，
    上訴人已經拿到毒品，伊大聲喊我是警察，小草車子已經加
    速逃逸，上訴人將那包東西丟在地上，立刻逃逸，伊在後追
    逐，在豬腳店門口才追到上訴人等語。並聲明：駁回上訴。
三、得心證之理由：
  (一)按侵權行為損害賠償責任，須以故意或過失不法侵害他人權
    利為要件，其中「不法行為」為要件之一，亦即欠缺阻卻違
    法事由，而具有違法性而言，若其行為並無不法，欠缺違法
    性，即無損害賠償之可言。次按依法令之行為，不罰；現行
    犯，不問何人得逕行逮捕之；抗拒拘提、逮捕或脫逃者，得
    用強制力拘提或逮捕之，但不得逾必要之程度。中華民國刑
    法第21條第1 項、刑事訴訟法第88條、第90條分別定有明文
    。
  (二)查被上訴人係臺中市警察局第二分局育才派出所之員警，上
    訴人於95年12月30日下午2 時許，經被上訴人以其涉嫌持有
    毒品而當場逮捕，並扣得第一級毒品海洛因1 小包，嗣經臺
    灣臺中地方法院檢察署檢察官提起公訴，上訴人於本院刑事
    庭審理時認罪，經本院刑事庭以協商程序為判決，並以96年
    度易字1134號刑事判決判處上訴人持有第一級毒品，處有期
    徒刑3 月，減為有期徒刑1 月又15日，扣案之第一級毒品海
    洛因1 包沒收銷燬之，現已確定在案，業經本院調閱上開刑
    事案卷核閱無誤。再參酌上訴人於上開刑事案件95年12月30
    日警詢時供承：「當時小草男子要從車上往外拿給我該包毒
    品，由於小草男子沒有拿好，該包毒品掉於地上，警方人員
    就上前表明身分，將我逮捕到案。」等語，業經本院調閱上
    開刑事案卷，上訴人並於臺灣臺中地方法院檢察署內勤檢察
    官訊問時供承：「（檢察官問：查扣之海洛因0.5 公克是誰
    的？）是我朋友小草的，東西我不要了，我這幾天工作很睏
    ，小草說有一種東西用了精神會很好，但是我沒有施用，後
    來警察來了，小草將東西丟在地上就跑了。」（見前開偵查
    卷第48頁）。雖上訴人於警詢中辯稱：不知係第一級毒品海
    洛因，然被上訴人係依當時客觀情狀及現場顯露之犯罪痕跡
    ，逕以現行犯逮捕，揆諸首揭規定，應屬依法令之行為，即
    堪認定。
  (三)本院調閱被上訴人被訴傷害之台灣台中地方法院檢察署刑事
    偵查卷宗，查被上訴人於偵查中，陳述事發經過略以：我家
    住附近，正要帶小孩回家，平常就是便衣警察，在查毒品案
    件，當時看到上訴人在路口等覺得他可疑，就在旁邊觀察，
    後來有另一輛車開過來，上訴人跟裡面的人聊天，後來我看
    上訴人伸手進去車子裡拿了一包東西，車子就要開走了，依
    經驗判斷我認為是在做毒品交易，我就下車跑過去跟他說我
    是警察，結果他把東西丟在地上，他就跑，我就追，追了十
    餘公尺，就把他追到，他抗拒，我身上沒有警棍，所以就跟
    他發生拉扯並把他壓在地上，上訴人是逮捕壓制過程受傷等
    語。上訴人則否認上情，辯稱：沒有追逐，因為逃不了等語
    。兩造於本件訴訟中亦各執一詞，被上訴人主張當時上訴人
    將「小草」交付之物品丟在地上，立刻逃逸，伊在後追逐，
    在豬腳店門口才追到等語，上訴人則主張其當時並無逃逸，
    純因所回答「東西不是我的」不合被上訴人意思，即遭拳打
    腳踢等語。然本件被上訴人上前盤查時，「小草」隨即駕車
    逃離現場，並將欲交付、嗣經鑑驗證實係第一級毒品海洛因
    之物品一包丟棄地面等情，已為上訴人所不否認。再依兩造
    於本院97年12月18日準備程序各自繪製之現場圖，其中「小
    草」所駕駛之自小客車於現場暫停位置，兩造繪製之位置均
    在東成路南側路旁，互核大致相符（僅所繪製被上訴人車輛
    停放位置略有差異），而被上訴人所繪製阿昇豬腳店則在東
    成路北側，上訴人對此亦不爭執，又東成路為雙線道、雙向
    車道，復據被上訴人當庭所陳明，上訴人就此亦未否認，而
    證人李進德於刑事案件偵查中則證述：係於小吃店內看見小
    吃店門口路邊之兩造衝突等情（其證述內容詳後），則被上
    訴人向前盤查時，上訴人既站在東成路之「小草」自小客車
    停放處，然嗣後兩造則於東成路對向之阿昇豬腳店門口發生
    肢體衝突，而為證人李進德所目睹，對照本件「小草」原停
    放車輛位置，被上訴人辯稱當時因上訴人要跑，伊就追，而
    有追逐之情形，即堪採信，上訴人主張並無脫逃，亦無追逐
    ，即無可採。
  (四)再依證人李進德於刑事案件偵查中結證稱：當時伊在小吃店
    內吃豬腳飯，伊座位面朝店內，聽到打的聲音轉頭看，看到
    小吃店門口的路邊，上訴人打被告，有拿店裡的鐵方椅子壓
    在告訴人身上，告訴人有掙扎，而且有回手，伊看到的是兩
    人在互打等語，雖上訴人主張證人以台語證述，實際錄音內
    容並非「回手」，應為「歸蕾、歸蕾（台語，即出手撥動之
    意）」云云，縱係屬實，前開筆錄之記載仍與證人所述大致
    相符。上訴人主張並非互打，僅用手保護頭等情，與證人李
    進德上開證述內容不符，並無可採。本院綜核上揭事證，則
    被上訴人係依當時客觀情狀及現場顯露之犯罪痕跡，判斷上
    訴人係現行犯而逕為逮捕，上訴人於被上訴人表明警察身分
    後，復實際有逃逸行為。而證人李進德所見聞者為兩造追逐
    行為完成後，在阿昇豬腳店門口拉扯過程末段之際，當時被
    上訴人雖即將完成壓制上訴人之動作，其過程中上訴人仍有
    掙扎、回手等肢體動作，堪認上訴人於追逐過程中，確有抗
    拒逮捕，則依當時情況緊急，足認為被上訴人如未使用強制
    力，採取防止上訴人脫逃之措施，上訴人即有逃離現場之可
    能，故證人李進德所證述：上訴人打被告、拿店裡鐵方椅子
    壓在告訴人身上等情，固足認上訴人有使用強制力，然尚難
    遽認其所實施之強制力有何逾越必要程度之情形。至於上訴
    人另謂：其因本件經診斷為右外耳道裂傷、疑右耳膜外傷、
    右鼻部瘀傷、雙肘及雙膝擦傷、右臂及大腿淤血等傷害，故
    被上訴人所使用之強制力逾越必要程度云云，固據提出中國
    醫藥大學附設醫院診斷證明書1 件為憑。而上開傷害係外傷
    所致，臨床上之判斷與使用強制力所致因之外傷，原因事實
    符合等情，亦據中國醫藥大學附設醫院函覆在卷，然被上訴
    人既有使用強制力逮捕之必要，而上訴人所受上開傷害，客
    觀上亦難認定上訴人使用強制力有逾越必要程度之情形，應
    認係使用強制力之必然結果，仍屬依法令之行為。
  (五)綜上所述，本件固足認被上訴人於當場逮捕上訴人之際，確
    有使用強制力逮捕之情形，然上訴人既有抗拒逮捕及脫逃之
    情形，被上訴人自得使用強制力逮捕之，又依卷附事證尚難
    認上訴人所受上開傷害，係因被上訴人實施逮捕所使用強制
    力逾越必要之程度所致，仍應認被上訴人所為係依法令之行
    為，即可阻卻違法性，而與侵權行為「不法」侵害他人權利
    之要件，故上訴人依據侵權行為之規定，請求被上訴人賠償
    損害，為無理由，應予駁回。原審為上訴人敗訴判決，核無
    不合。上訴意旨指摘原判決不當，聲明廢棄改判，為無理由
    ，應予駁回。
  (六)上訴人另聲請傳喚證人熊梓檳、林堡欽律師，其待證事項係
    其所涉持有第一級毒品刑事案件，曾向承審法官表明不願入
    監服刑，故認罪協商云云。本院審酌上述待證事項，與被上
    訴人本件逮捕行為實施強制力有無逾越必要程度無涉，自無
    調查必要；至於上訴人聲請傳喚證人王清源，因待證事項即
    上訴人所受傷情原因為何，已據中國醫藥學院附設醫院函覆
    本院在卷，亦無調查必要。兩造其餘攻擊防禦方法及其餘未
    經援用之證據，經本院審酌，認與判決結果不生影響，爰不
    予一一論列，併此敘明。
四、結論：本件上訴為無理由，依民事訴訟法第436 條之1 第3
    項、第449 條第1 項、第78條，判決如主文。
中    華    民    國    98    年    4     月    3    日
                  民事第三庭  審判長法  官  林洲富
                                    法  官  林源森
                                    法  官  林慧貞
正本證明與原本無異。
本判決不得上訴。
中    華    民    國    98    年    4     月    3    日
                                    書記官


司法院資訊處製作；財團法人民間司法改革基金會備份。
